---
title: "tarea1"
author: "Enrique Presa"
date: "`r format(Sys.time(), '%d %B, %Y')`"
output: rmarkdown::html_vignette
vignette: >
  %\VignetteIndexEntry{tarea1}
  %\VignetteEngine{knitr::rmarkdown}
  \usepackage[utf8]{inputenc}
---

```{r setup, include=FALSE}
knitr::opts_chunk$set(echo = TRUE)
```

```{r, echo=FALSE}
doAll=FALSE
```
# Tarea 1
## Carga de paquetes
Cargamos todos los paquetes que van a servir a lo largo del estudio. Utilizamos la funcion p_load del paquete pacman debido a que si no está el paquete en la librería intenta descargarlo desde CRAN u otro repositorio.

```{r, eval=doAll, results="hide"}
pacman::p_load(Biobase, GEOquery, limma, tidyr, AnnotationDbi, BiocGenerics, hgug4112a.db)
```

## Dataset
El dataset se puede encontrar en
<https://www.ncbi.nlm.nih.gov/geo/query/acc.cgi?acc=GSE50467>

Se descargan los datos. Para ello se utilizará la función getGEOSuppFiles del paquete GEOquery. Se descargará una carpeta con el nombre de acceso del dataset con un fichero tar, de tal manera que haciendo uso de comandos del sistema se pueden obtener los ficheros de texto de cada array y se leen con la función read.maimage del paquete limma. Se especifica que los ficheros son de formato .txt, y que se trabaja con agilent de un canal. Por otra parte, también se generará un directorio denominado dirData donde se guardarán todos los datos que se vayan descargando.

```{r, eval=doAll, results="hide"}
wd = getwd()
system("mkdir dirData")
dirData = paste0(wd,"/dirData/")
setwd(dirData)
GEOquery::getGEOSuppFiles("GSE50467")
setwd("GSE50467")
system("tar xvf GSE50467_RAW.tar")
system("gzip -d *.gz")
x=limma::read.maimages(dir(".","txt"),"agilent",green.only=TRUE,other.columns="gIsWellAboveBG")
GSE50467raw = x
save(GSE50467raw, file=paste0(dirData,"GSE50467raw.rda"))
setwd(wd)
```

Por otra parte, es necesario quitar las sondas que hacen referencia a 'Dark Corners' y a 'Bright Corners', además de todas las sondas repetidas, de tal manera solo permanece la primera que aparece para cada gen. Para un análisis posterior adecuado, también desaparecerán aquellas sondas sin un ENTREZID. Después, se procederá a cambiar el nombre de las filas del dataset de expresion (GSE50467raw\$E) para poner el nombre de las sondas.

```{r, eval=doAll, message=FALSE}
load(paste0(dirData,"GSE50467raw.rda"))
annot = AnnotationDbi::select(hgug4112a.db, keys=GSE50467raw$genes[,"ProbeName"],
column = c("ENTREZID","ENSEMBL"), keytype="PROBEID")
annot = annot[!is.na(annot[,"ENTREZID"]),]
uniq_probe = match(unique(annot[,1]),annot[,1])
annot1 = annot[uniq_probe,]
uniq_entrez = match(unique(annot1[,2]), annot1[,2])
annot2 = annot1[uniq_entrez,]
annot2 = na.omit(annot2)
GSE50467raw = GSE50467raw[match(annot2[,1],GSE50467raw$genes[,"ProbeName"]),]
rownames(GSE50467raw) = annot2[,1]
save(GSE50467raw, file=paste0(dirData,"GSE50467raw.rda"))
```

## Control de calidad
Antes de proceder con la normalización de los datos, en primer lugar es interesante hacer un control de calidad de los datos descargados. Para ello se va a realizar un MA plot de todos los arrays en el que se va a comparar la expresión de un array contra la expresión media del resto de arrays. También se va a analizar un 'histograma' del logaritmo de las intensidades observadas, y boxplots de los arrays.

```{r, warning = FALSE, eval=doAll}
load(paste0(dirData,"GSE50467raw.rda"))
n.arrays = c(1:ncol(GSE50467raw))
invisible(lapply(n.arrays,function(x) {plotMA(GSE50467raw, array=x)}))
plotDensities(GSE50467raw,log=TRUE,legend=FALSE, main="Histograma de las muestras sin normalizar")
boxplot(GSE50467raw$E, xlab="Muestras", main="Boxplot de las muestras sin normalizar", xaxt="n")
```

## Normalización de los datos
Como se ha podido observar, en los MA plot cuando la media del logaritmo de intensidades es baja, es decir, a bajas intensidades, los ratios de intensidad entre las diferentes muestras es mayor (en valor absoluto), por eso, aunque un MA plot correcto tiene que tener una tendencia lo más horizontal posible, se ve que algunos MA plot tienen en valores pequeños del eje X tendencia a salirse de la horizontal. 
Por otra parte, las densidades de intensidad son diferentes para las diferentes muestras y además, aunque hay un máxima más o menos uniforme en un nivel 5 de intensidad aproximadamente, hay una meseta después de este máximo que indica que hay muchas sondas que tienen una intensidad heterogénea.
Por último cabe destacar que los boxplots tampoco son adecuados.

Por estas razones, se va a proceder, en primer lugar a corregir la intensidad de fondo, y después a normalizar por cuantiles, gracias al paquete limma y a dos de sus funciones. Se guardan estos datos normalizados.

```{r, eval=doAll, results="hide"}
GSE50467=backgroundCorrect(GSE50467raw, method="normexp")
GSE50467=normalizeBetweenArrays(GSE50467, method="quantile")
save(GSE50467, file=paste0(dirData,"GSE50467.rda"))
```

## Construcción del ExpressionSet
Para construir un ExpressionSet se necesitan los datos del ensayo (niveles de expresión), los datos sobre las muestras que podemos llamar metadatos fenotípicos, anotaciones sobre las sondas u otros metadatos y una descripción del experimento.

#### Descarga de los metadatos fenotípicos
Para descargar los datos fentípicos se utiliza un fichero con esta exacta información en Array Express. Después es transformado en un AnnotatedDataFrame y se pone en las filas los nombres de las muestras. Es importante que las muestras aparezcan de forma ordenada.

```{r, eval=doAll}
load(paste0(dirData,"GSE50467.rda"))
setwd(dirData)
system("wget https://www.ebi.ac.uk/arrayexpress/files/E-GEOD-50467/E-GEOD-50467.sdrf.txt")
fenodata = read.csv("E-GEOD-50467.sdrf.txt",sep="\t",header=TRUE)
setwd(wd)
fenodata = fenodata[order(fenodata$Source.Name),]
pd = new("AnnotatedDataFrame", data = fenodata)
rownames(pd) = fenodata$Source.Name
```

Los nombres de las filas son:

```{r,echo=FALSE, eval=doAll}
rownames(pd)
```

Por tanto, como es necesario que los nombres de las filas del fenodata sea igual que el nombre de las columnas del dataset de expresion, se procede a cambiar el nombre de las columnas del dataset de expresión.

```{r, eval=doAll}
cols = c()
colnames(GSE50467$E) = as.vector(lapply(colnames(GSE50467$E), function(x){c(cols, paste0(substr(x, 1, 10), " 1"))}))
```

#### Descarga de los datos del experimento y generación del MIAME
Se descargan los datos del experimento. Al final se obtendrá una lista en la que cada elemento de la misma será parte de la información total aportada. Los nombres de los índices de la lista indican qué información se da. Una vez hecho esto, con la información de esta lista construimos un objeto MIAME.

```{r, eval=doAll}
setwd(dirData)
system("wget https://www.ebi.ac.uk/arrayexpress/files/E-GEOD-50467/E-GEOD-50467.idf.txt")
experimentdata = read.csv("E-GEOD-50467.idf.txt",header = FALSE, sep="\t")
setwd(wd)
experimentdata2 = t(tidyr::unite(experimentdata, "data", 2:8, sep=" "))
exp.names = experimentdata2[1,]
exp.list = as.list(experimentdata2[-1,])
names(exp.list) = exp.names
MIAME = MIAME(name=exp.list$`Publication Author List`, lab = exp.list$`Person Address`, contact = exp.list$`Person Email`, title = exp.list$`Investigation Title`, abstract=exp.list$`Experiment Description`, url = paste0("http://dx.doi.org/",substr(exp.list$`Publication DOI`, 1,22)), pubMedIds = substr(exp.list$`Pubmed ID`, 1, 8), other = list(ExtraInfo = 'MIAME created from list with experimental data.'))
```

El MIAME queda así:

```{r, eval=doAll}
MIAME
```

#### Creación del fData
El fData es generado gracias al paquete de anotación de Agilent utilizado, hgug4112a.db, y a las funciones Biocgenerics y AnnotationDbi. No obstante, se ha generado antes debido a que ha sido necesario para hacer un primer filtrado de todas las sondas con un ENTREZID y que no estuvieran repetidas.

```{r, eval=doAll}
rownames(annot2) = annot2[,1]
fD = new("AnnotatedDataFrame", data = annot2)
```

#### Creación del objeto ExpressionSet
Para crear el ExpressionSet solo falta la anotación. Como se ha utilizado Agilent-014850 Whole Human Genome Microarray 4x44K G4112F, entonces utilizamos la anotación hgug4112a. Por último, guardamos el ExpressionSet.

```{r, eval=doAll}
Exp.set = new("ExpressionSet",exprs=GSE50467$E,phenoData=pd,experimentData = MIAME, featureData=fD, annotation = "hgug4112a.db")
save(Exp.set, file=paste0(wd,"/Eset50467.rda"))
```

## Control de calidad de los datos normalizados
Al igual que antes, se va a realizar un MA plot de todos los array normalizados en el que se va a comparar la expresión de un array contra la expresión media del resto de arrays, un 'histograma' del logaritmo de las intensidades observadas, y boxplots de los arrays.

```{r, warning=FALSE, eval=doAll}
n.arrays = c(1:ncol(GSE50467))
invisible(lapply(n.arrays,function(x) {plotMA.EList(GSE50467, array=x)}))
plotDensities(GSE50467,log=TRUE,legend=FALSE, main="Histograma de las muestras normalizadas")
boxplot(GSE50467$E, xlab="Muestras", main="Boxplot de las muestras normalizadas", xaxt="n")
```

Como se puede observar, los MA plot ya representan una estructura más homogénea; a pesar de que algunos puntos son out-liers, la tendencia es más horizontal, por lo que los datos se han normalizado correctamente. Las densidades forman un pico uniforme y la meseta ha desaparecido y los boxplot son más homogéneos. Se observa que los cuartiles superior, inferior y la mediana son iguales en todos los casos, aunque el máximo superior e inferior varía en cada muestra.

## Utilización de identificadores ENTREZID y ENSEMBL, y denominación habitual de genes.
El fData generado ya tiene los identificadores ENTREZID y ENSEMBL, solo falta añadir una denominación habitual al fData. Por último, se guarda el ExpressionSet final generado en el mismo directorio que el Rmarkdown.

```{r, eval=doAll, message=FALSE}
final_annot = AnnotationDbi::select(hgug4112a.db, keys=fData(Exp.set)$PROBEID,
                              column=c("ENTREZID","ENSEMBL", "SYMBOL"), keytype="PROBEID")
fData(Exp.set) = final_annot[match(featureNames(Exp.set),final_annot$PROBEID),]
head(fData(Exp.set))
save(Exp.set, file=paste0(wd,"/Eset50467.rda"))
```
