---
title: "tarea4_2"
author: "Enrique Presa"
date: "`r format(Sys.time(), '%d %B, %Y')`"
output: rmarkdown::html_vignette
vignette: >
  %\VignetteIndexEntry{tarea4_2}
  %\VignetteEngine{knitr::rmarkdown}
  \usepackage[utf8]{inputenc}
---

```{r setup, include=FALSE}
knitr::opts_chunk$set(echo = TRUE)
```

```{r, echo=FALSE}
doAll=FALSE
```

# Tarea 4_2: Análisis de grupos de genes
# Análisis de PRJNA517180
## Carga de paquetes
Cargamos todos los paquetes que van a servir a lo largo del estudio. Utilizamos la funcion p_load del paquete pacman debido a que si no está el paquete en la librería intenta descargarlo desde CRAN u otro repositorio.

```{r, eval=doAll, results="hide"}
pacman::p_load(BiocGenerics, dplyr, EnrichmentBrowser, enriquepresa, ReportingTools, tami)
```

## Carga de PRJNA517180 y de los grupos de genes
En segundo lugar, es necesario cargar el SummarizedExperiment y también hay que descargar los grupos de genes que se van a utilizar: los 3 tipos de ontologías de GO, que son Proceso Biológico (bp), Componente Celular (cc) y Función Molecular (mf).

```{r, eval=doAll, warning=FALSE, message=FALSE}
data(PRJNA517180, package = "enriquepresa")

cel_go_bp = getGenesets(org = "cel", db = "go", go.onto = "BP")
cel_go_cc = getGenesets(org = "cel", db = "go", go.onto = "CC")
cel_go_mf = getGenesets(org = "cel", db = "go", go.onto = "MF")
```

## Grupos de análisis
Para hacer el análisis de grupo de genes se va a utilizar la función *tami::GeneSetTest*. Se utilizará tanto la hipótesis autocontenida (*sc*, por las siglas en inglés) y la hipótesis competitiva (*c*). El estadístico de enriquecimiento a utilizar será el maxmean y la asociación se hará según el p-valor. Los grupos podrán tener un mínimo de 5 genes y un máximo de 100.
Para observar el resultado se utiliza la función *tami::tidy* y se ordenará según el p-valor ajustado en orden creciente para ver primero los grupos más significativos. 

```{r, eval=doAll, message=FALSE}
PRJNA517180_bp_sc =
  GeneSetTest(x = PRJNA517180,y="type",
              test = edgercommon, association="pvalue",
              correction="BH",
              GeneNullDistr = "randomization",
              GeneSetNullDistr = "self-contained",
              alternative="two-sided",nmax = 100,
              id = "ENTREZID",gsc=cel_go_bp,descriptive=maxmean,
              foutput = "PRJNA517180_bp_sc")

PRJNA517180_bp_sc = tidy(PRJNA517180_bp_sc)
PRJNA517180_bp_sc = (PRJNA517180_bp_sc[with(PRJNA517180_bp_sc, order(adjp)), ])

PRJNA517180_bp_c =
  GeneSetTest(x = PRJNA517180,y="type",
              test = edgercommon,association="pvalue",
              correction="BH",
              GeneNullDistr = "randomization",
              GeneSetNullDistr = "competitive",
              alternative="two-sided",nmax = 100,
              id = "ENTREZID",gsc=cel_go_bp,descriptive=maxmean,
              foutput = "PRJNA517180_bp_c")

PRJNA517180_bp_c = tidy(PRJNA517180_bp_c)
PRJNA517180_bp_c = PRJNA517180_bp_c[with(PRJNA517180_bp_c, order(adjp)), ]

PRJNA517180_cc_sc =
  GeneSetTest(x = PRJNA517180,y="type",
              test = edgercommon,association="pvalue",
              correction="BH",
              GeneNullDistr = "randomization",
              GeneSetNullDistr = "self-contained",
              alternative="two-sided",nmax = 100,
              id = "ENTREZID",gsc=cel_go_cc,descriptive=maxmean,
              foutput = "PRJNA517180_cc_sc")

PRJNA517180_cc_sc = tidy(PRJNA517180_cc_sc)
PRJNA517180_cc_sc = PRJNA517180_cc_sc[with(PRJNA517180_cc_sc, order(adjp)), ]

PRJNA517180_cc_c =
  GeneSetTest(x = PRJNA517180,y="type",
              test = edgercommon,association="pvalue",
              correction="BH",
              GeneNullDistr = "randomization",
              GeneSetNullDistr = "competitive",
              alternative="two-sided",nmax = 100,
              id = "ENTREZID",gsc=cel_go_cc,descriptive=maxmean,
              foutput = "PRJNA517180_cc_c")

PRJNA517180_cc_c = tidy(PRJNA517180_cc_c)
PRJNA517180_cc_c = PRJNA517180_cc_c[with(PRJNA517180_cc_c, order(adjp)), ]

PRJNA517180_mf_sc =
  GeneSetTest(x = PRJNA517180,y="type",
              test = edgercommon,association="pvalue",
              correction="BH",
              GeneNullDistr = "randomization",
              GeneSetNullDistr = "self-contained",
              alternative="two-sided",nmax = 100,
              id = "ENTREZID",gsc=cel_go_mf, descriptive=maxmean,
              foutput = "PRJNA517180_mf_sc")

PRJNA517180_mf_sc = tidy(PRJNA517180_mf_sc)
PRJNA517180_mf_sc = PRJNA517180_mf_sc[with(PRJNA517180_mf_sc, order(adjp)), ]

PRJNA517180_mf_c =
  GeneSetTest(x = PRJNA517180,y="type",
              test = edgercommon,association="pvalue",
              correction="BH",
              GeneNullDistr = "randomization",
              GeneSetNullDistr = "competitive",
              alternative="two-sided",nmax = 100,
              id = "ENTREZID",gsc=cel_go_mf,descriptive=maxmean,
              foutput = "PRJNA517180_mf_c")

PRJNA517180_mf_c = tidy(PRJNA517180_mf_c)
PRJNA517180_mf_c = PRJNA517180_mf_c[with(PRJNA517180_mf_c, order(adjp)), ]
```

## Generación de informes con reporting tools
Se va a generar un fichero html con cada data frame obtenido gracias al paquete *ReportingTools*. Antes de ello, se va a utilizar la función *enriquepresa:dfGO* para generar data frames con URLs para los términos de GO.

```{r, eval=doAll, warning=FALSE, message=FALSE}
PRJNA517180_bp_sc = enriquepresa::dfGO(PRJNA517180_bp_sc)
PRJNA517180_bp_c = enriquepresa::dfGO(PRJNA517180_bp_c)
PRJNA517180_mf_sc = enriquepresa::dfGO(PRJNA517180_mf_sc)
PRJNA517180_mf_c = enriquepresa::dfGO(PRJNA517180_mf_c)
PRJNA517180_cc_sc = enriquepresa::dfGO(PRJNA517180_cc_sc)
PRJNA517180_cc_c = enriquepresa::dfGO(PRJNA517180_cc_c)

head(PRJNA517180_bp_sc)

foutput = "PRJNA517180_bp_sc"
htmlRep1 = HTMLReport(shortName = foutput,title = foutput,
                      reportDirectory = "./reports/PRJNA517180_gsa")

publish(PRJNA517180_bp_sc, htmlRep1)
finish(htmlRep1)

foutput = "PRJNA517180_bp_c"
htmlRep1 = HTMLReport(shortName = foutput,title = foutput,
                      reportDirectory = "./reports/PRJNA517180_gsa")

publish(PRJNA517180_bp_c, htmlRep1)
finish(htmlRep1)

foutput = "PRJNA517180_cc_sc"
htmlRep1 = HTMLReport(shortName = foutput,title = foutput,
                      reportDirectory = "./reports/PRJNA517180_gsa")

publish(PRJNA517180_cc_sc, htmlRep1)
finish(htmlRep1)

foutput = "PRJNA517180_cc_c"
htmlRep1 = HTMLReport(shortName = foutput,title = foutput,
                      reportDirectory = "./reports/PRJNA517180_gsa")

publish(PRJNA517180_cc_c, htmlRep1)
finish(htmlRep1)

foutput = "PRJNA517180_mf_sc"
htmlRep1 = HTMLReport(shortName = foutput,title = foutput,
                      reportDirectory = "./reports/PRJNA517180_gsa")

publish(PRJNA517180_mf_sc, htmlRep1)
finish(htmlRep1)

foutput = "PRJNA517180_mf_c"
htmlRep1 = HTMLReport(shortName = foutput,title = foutput,
                      reportDirectory = "./reports/PRJNA517180_gsa")

publish(PRJNA517180_mf_c, htmlRep1)
finish(htmlRep1)
```

Como se puede observar en los informes generados, las ontologías que se observan en este experimento de RNA-seq están relacionadas con rutas de señalización, lo que suele significar diferenciación celular. También hay términos relacionados con componentes musculares (disco Z, actina, unión adherente de células...), además de respuesta inmunitaria y respuesta a estrés. Por tanto, al igual que en la viñeta 4_1 que se ha hecho un análisis de sobre-representación, hay una correlación lógica con la hipótesis inicial del estudio: al inactivar el gen ztf-11 la diferenciación celular deja de ser hacia tejido neuronal para ser tejido muscular o epitelial, entre otros.

# Análisis de GSE50467
## Carga de PRJNA517180 y de los grupos de genes
Se carga el ExpressionSet y se descargan los grupos de genes que se van a utilizar: los 3 tipos de ontologías de GO.

```{r, eval=doAll, warning=FALSE, message=FALSE}
data(Eset50467, package = "enriquepresa")

hsa_go_bp = getGenesets(org = "hsa", db = "go", go.onto = "BP")
hsa_go_cc = getGenesets(org = "hsa", db = "go", go.onto = "CC")
hsa_go_mf = getGenesets(org = "hsa", db = "go", go.onto = "MF")
```

## Grupos de análisis
Se va a utilizar al igual que antes la función *tami::GeneSetTest*. Se utilizará tanto la hipótesis autocontenida y la hipótesis competitiva. El estadístico de enriquecimiento a utilizar será el maxmean y la asociación se hará según el p-valor. Los grupos podrán tener un mínimo de 5 genes y un máximo de 100.
Para observar el resultado se utiliza la función *tami::tidy* y se ordenará según el p-valor ajustado en orden creciente para ver primero los grupos más significativos. 

```{r, eval=doAll, message=FALSE}
Eset50467_bp_sc =
  GeneSetTest(x = Eset50467,y="FactorValue..compound.",
              test = rowtmod, association="pvalue",
              correction="BH",
              GeneNullDistr = "randomization",
              GeneSetNullDistr = "self-contained",
              alternative="two-sided",nmax = 100,
              id = "ENTREZID",gsc=hsa_go_bp,descriptive=maxmean,
              foutput = "Eset50467_bp_sc")

Eset50467_bp_sc = tidy(Eset50467_bp_sc)
Eset50467_bp_sc = Eset50467_bp_sc[with(Eset50467_bp_sc, order(adjp)), ]

Eset50467_bp_c =
  GeneSetTest(x = Eset50467,y="FactorValue..compound.",
              test = rowtmod,association="pvalue",
              correction="BH",
              GeneNullDistr = "randomization",
              GeneSetNullDistr = "competitive",
              alternative="two-sided",nmax = 100,
              id = "ENTREZID",gsc=hsa_go_bp,descriptive=maxmean,
              foutput = "Eset50467_bp_c")

Eset50467_bp_c = tidy(Eset50467_bp_c)
Eset50467_bp_c = Eset50467_bp_c[with(Eset50467_bp_c, order(adjp)), ]

Eset50467_cc_sc =
  GeneSetTest(x = Eset50467,y="FactorValue..compound.",
              test = rowtmod,association="pvalue",
              correction="BH",
              GeneNullDistr = "randomization",
              GeneSetNullDistr = "self-contained",
              alternative="two-sided",nmax = 100,
              id = "ENTREZID",gsc=hsa_go_cc,descriptive=maxmean,
              foutput = "Eset50467_cc_sc")

Eset50467_cc_sc = tidy(Eset50467_cc_sc)
Eset50467_cc_sc = Eset50467_cc_sc[with(Eset50467_cc_sc, order(adjp)), ]

Eset50467_cc_c =
  GeneSetTest(x = Eset50467,y="FactorValue..compound.",
              test = rowtmod,association="pvalue",
              correction="BH",
              GeneNullDistr = "randomization",
              GeneSetNullDistr = "competitive",
              alternative="two-sided",nmax = 100,
              id = "ENTREZID",gsc=hsa_go_cc,descriptive=maxmean,
              foutput = "Eset50467_cc_c")

Eset50467_cc_c = tidy(Eset50467_cc_c)
Eset50467_cc_c = Eset50467_cc_c[with(Eset50467_cc_c, order(adjp)), ]

Eset50467_mf_sc =
  GeneSetTest(x = Eset50467,y="FactorValue..compound.",
              test = rowtmod,association="pvalue",
              correction="BH",
              GeneNullDistr = "randomization",
              GeneSetNullDistr = "self-contained",
              alternative="two-sided",nmax = 100,
              id = "ENTREZID",gsc=hsa_go_mf, descriptive=maxmean,
              foutput = "Eset50467_mf_sc")

Eset50467_mf_sc = tidy(Eset50467_mf_sc)
Eset50467_mf_sc = Eset50467_mf_sc[with(Eset50467_mf_sc, order(adjp)), ]

Eset50467_mf_c =
  GeneSetTest(x = Eset50467,y="FactorValue..compound.",
              test = rowtmod,association="pvalue",
              correction="BH",
              GeneNullDistr = "randomization",
              GeneSetNullDistr = "competitive",
              alternative="two-sided",nmax = 100,
              id = "ENTREZID",gsc=hsa_go_mf,descriptive=maxmean,
              foutput = "Eset50467_mf_c")

Eset50467_mf_c = tidy(Eset50467_mf_c)
Eset50467_mf_c = Eset50467_mf_c[with(Eset50467_mf_c, order(adjp)), ]
```
## Generación de informes con reporting tools
Se va a generar un fichero html con cada data frame obtenido gracias al paquete *ReportingTools*. Antes de ello, se va a utilizar la función *enriquepresa:dfGO* para generar data frames con URLs para los términos de GO.

```{r, eval=doAll, warning=FALSE, message=FALSE}
Eset50467_bp_sc = enriquepresa::dfGO(Eset50467_bp_sc)
Eset50467_bp_c = enriquepresa::dfGO(Eset50467_bp_c)
Eset50467_mf_sc = enriquepresa::dfGO(Eset50467_mf_sc)
Eset50467_mf_c = enriquepresa::dfGO(Eset50467_mf_c)
Eset50467_cc_sc = enriquepresa::dfGO(Eset50467_cc_sc)
Eset50467_cc_c = enriquepresa::dfGO(Eset50467_cc_c)

head(Eset50467_bp_sc)

foutput = "Eset50467_bp_sc"
htmlRep1 = HTMLReport(shortName = foutput,title = foutput,
                      reportDirectory = "./reports/Eset50467_gsa")

publish(Eset50467_bp_sc, htmlRep1)
finish(htmlRep1)

foutput = "Eset50467_bp_c"
htmlRep1 = HTMLReport(shortName = foutput,title = foutput,
                      reportDirectory = "./reports/Eset50467_gsa")

publish(Eset50467_bp_c, htmlRep1)
finish(htmlRep1)

foutput = "Eset50467_cc_sc"
htmlRep1 = HTMLReport(shortName = foutput,title = foutput,
                      reportDirectory = "./reports/Eset50467_gsa")

publish(Eset50467_cc_sc, htmlRep1)
finish(htmlRep1)

foutput = "Eset50467_cc_c"
htmlRep1 = HTMLReport(shortName = foutput,title = foutput,
                      reportDirectory = "./reports/Eset50467_gsa")

publish(Eset50467_cc_c, htmlRep1)
finish(htmlRep1)

foutput = "Eset50467_mf_sc"
htmlRep1 = HTMLReport(shortName = foutput,title = foutput,
                      reportDirectory = "./reports/Eset50467_gsa")

publish(Eset50467_mf_sc, htmlRep1)
finish(htmlRep1)

foutput = "Eset50467_mf_c"
htmlRep1 = HTMLReport(shortName = foutput,title = foutput,
                      reportDirectory = "./reports/Eset50467_gsa")

publish(Eset50467_mf_c, htmlRep1)
finish(htmlRep1)
```

Como se puede observar en los informes, los términos de GO obtenidos se corresponden con términos relacionados con el splicing o con la reparación celular, lo que, al igual que los resultados obtenidos en el análisis de sobre-representación en la viñeta 4_1, es lógico, ya que se trata de la sobreexpresión de un gen cuya proteína está implicada en la maduración de RNA y además se trata de células cancerígenas de pulmón.

# Comparación de la hipótesis autocontenida e hipótesis competitiva
A continuación se muestra el número de grupos de genes signficativos con un p-valor menor a 0,05 para cada análisis hecho con cada experimento (RNA-seq y microarrays).

```{r, eval=doAll}
lista = list(PRJNA517180_bp_c, PRJNA517180_bp_sc, PRJNA517180_cc_c, PRJNA517180_cc_sc, PRJNA517180_mf_c, PRJNA517180_mf_sc)
names(lista) = c("PRJNA517180_bp_c", "PRJNA517180_bp_sc", "PRJNA517180_cc_c", "PRJNA517180_cc_sc", "PRJNA517180_mf_c", "PRJNA517180_mf_sc")

lista2 = list(Eset50467_bp_c, Eset50467_bp_sc, Eset50467_cc_c, Eset50467_cc_sc, Eset50467_mf_c, Eset50467_mf_sc)
names(lista2) = c("Eset50467_bp_c", "Eset50467_bp_sc", "Eset50467_cc_c", "Eset50467_cc_sc", "Eset50467_mf_c", "Eset50467_mf_sc")

sapply(lista, function(x) length(which(x$adjp<0.05)))
sapply(lista2, function(x) length(which(x$adjp<0.05)))
```

Como se observa, en la hipótesis competitiva siempre aparecen menos genes que en el análisis análogo hecho con la hipótesis autocontenida. La hipótesis autocontenida suele ser la más utilizada. Dicha hipótesis nula afirma que ninguno de los genes de un conjunto dado tienen su expresión en relación con el fenotipo, y se rechaza con un p-valor menor a uno dado, generalmente 0,05. La hipótesis nula competitiva afirma que el patrón de asociación de un conjunto de genes con el fenotipo es el mismo que el resto de genes fuera de dicho conjunto. 
